臺灣臺北地方法院民事判決　九十年度保險字第一七九號
　　原　　　告　中國國際商業銀行股份有限公司
　　法定代理人　甲○○
　　被　　　告　中央產物保險股份有限公司
　　法定代理人　乙○○
右當事人間請求給付保險金事件，本院判決如左：
    主      文
被告應給付原告新台幣伍佰玖拾伍萬壹仟玖佰捌拾陸元，及自民國九十年五月二十二
日起至清償日止按年息百分之五計算之利息。
原告其餘之訴駁回。
訴訟費用由被告負擔十分之七，餘由原告負擔。
本判決第一項於原告以新台幣貳佰萬元供擔保後，得假執行。但被告如於假執行程序
實施前以新台幣伍佰玖拾伍萬壹仟玖佰捌拾陸元為原告預供擔保，得免為假執行。
原告其餘假執行之聲請駁回。
    事      實
甲、原告方面：
一、聲明：被告應給付原告新台幣（下同）八百一十四萬八千四百二十四元，及自民
    國九十年五月二十二日起至清償日止按年息百分之五計算之利息。原告願供擔保
    請准宣告假執行。
二、陳述：
（一）原告於八十七年三月間向被告投保銀行業綜合保險，兩造訂有銀行業綜合保險
      單（下稱系爭保單）在案，依系爭保單約定保險範圍包括「證券或契據之失誤
      」等七項，被告應賠償原告投保事故所發生之損失。
（二）查訴外人鄭泰清於八十六年元月間由代書周順昌介紹，以其所有坐落高雄縣仁
      武鄉○○段二四－二二、二四－一七地號土地及其上建物即門牌號碼高雄縣仁
      武鄉○○○街八十九號之房屋作為擔保，向原告苓雅分行申請五百萬元之貸款
      。因前開房地有設定以台灣土地銀行為抵押權人之第一順位抵押權，原告苓雅
      分行遂要求鄭泰清須塗銷該抵押權，並設定原告為第一順位抵押權人，始同意
      貸款。詎料鄭泰清及代書周順昌事實上並未將前開第一順位抵押權登記塗銷，
      卻以偽造、變造之不動產登記簿謄本向原告苓雅分行詐稱業已辦妥塗銷抵押權
      登記，並以原告為第一順位抵押權人，致原告苓雅分行撥貸，而損失本金達四
      百八十四萬七千零三十二元。以上情形，於借款人鄭泰清逾期未繳本息，原告
      苓雅分行為進行保全債權程序，向地政機關申請前開房地登記簿謄本時，始發
      覺之。
（三）另訴外人史振興於八十六年六月間以其所有坐落高雄縣鳳山市○○○段一甲小
      段六九之六六地號土地及其上建物即門牌號碼高雄縣鳳山市○○○路二七八巷
      二十號之房屋作為擔保，向原告三多分行申請四百五十萬元之貸款，並委由代
      書周順昌提出無抵押權設定之房地不動產登記簿謄本為證，原告三多分行俟其
      提出原告已登記為第一順位抵押權人之房地不動產登記簿謄本後，始撥付貸款
      。詎料前開房地事實上業經玉山商業銀行股份有限公司（下稱玉山銀行）登記
      為第一順位抵押權人，原告僅取得第二順位抵押權，史振興及代書周順昌根本
      係以偽造、變造之不動產登記簿謄本向原告三多分行詐騙房屋貸款。以上情事
      ，原告三多分行於原告苓雅分行告知前開詐貸案件，向地政機關申請系爭房地
      謄本後始發覺，就此部分，原告損失本金達四百四十萬一千三百九十二元。
（四）按系爭保單基本條款第一章承保範圍方面，就庚項「證券或契據之失誤」部分
      約定：「被保險人於正常營業過程中，善意就本保險單所規定之證券或契據為
      行為，而該項證券或契據曾經偽造、變造或遺失、盜竊所致之損失。」上開約
      定所謂之「契據」，依同一保單第二章第六項約定可知，包括信託證、不動產
      權狀、動產及不動產抵押書據等，是本件鄭泰清、史振興以偽造、變造之不動
      產登記簿謄本等抵押書據向原告苓雅分行、三多分行詐騙貸款，已符合系爭保
      單承保範圍約定，原告自得依系爭保單向被告申請理賠。
（五）按系爭保單Ｅ０３批單第一項約定：「自本保險單生效之日起，本保險單保險
      範圍中之甲、乙、丙、丁、戊、己、庚項及附加偽造申報之自負額應解釋如下
      ：：３、每一次事故所致損失超過新台幣柒拾伍萬元整：被保險人自行負擔新
      台幣伍拾伍萬元整，其餘部份在保險金額範圍內由本公司負賠償之責。」原告
      就每一次事故所致損失超過七十五萬元之自負額為五十五萬元，而本件原告苓
      雅分行及三多分行之損失分別為四百八十四萬七千零三十二元及四百四十萬一
      千三百九十二元，共計九百二十四萬八千四百二十四元，均超過七十五萬元，
      依上開約定，原告之自負額共計一百一十萬元，因此，本件扣除自負額後，被
      告應賠償原告八百一十四萬八千四百二十四元。惟原告依約向被告申請理賠，
      被告竟於九十年五月二十一日通知拒絕理賠，因此，原告不得已提起本件訴訟
      ，請求被告給付如訴之聲明所載之金額。
（六）對被告抗辯所為之陳述：
　１、被告雖辯稱本件偽造、變造之不動產登記簿謄本非系爭保單第二章第六項約定
      之「契據」，故原告請求被告損害賠償實嫌無據云云。惟查：
    (1)如前所述，系爭保單第二章第六項所定義之「契據」，包括不動產權狀、動產
      及不動產抵押書據等。而土地及建築物改良登記簿謄本其上既登載該不動產抵
      押權登記狀態，屬於不動產抵押登記狀態之書面文件，應符合系爭保單定義，
      並無疑義。
    (2)況土地及建築改良物登記簿謄本係地政事務所之公務員依其職務所制作之公文
      書，其所載內容係在表彰該土地及建築改良物之權利登記狀態，為表彰該土地
      建築改良物權利狀態之證明文件。因此，縱使如被告所稱系爭保單所約定之「
      契據」應係表彰契約或權利之憑證云云，則依上所述，作為表彰土地及建築物
      權利狀態證明文件之「土地及建築改良物登記簿謄本」，亦符合上開被告所稱
      「契據」之定義。
    (3)又原告因鄭泰清、史振興以本件偽造、變造之不動產登記簿謄本，使原告苓雅
      分行、三多分行誤信該不動產房地擔保品權利之真實價值，核准貸款申請，並
      撥付貸款，致未能受償，受有損失，被告竟謂土地登記簿謄本，縱有任何不實
      之記載，對真正權利人之權利不生任何影響，原告對借款之債權亦未因此謄本
      之變造有所減少或有任何改變，原告為借款人之債權依然存在，不生任何影響
      等語，顯無理由。
  ２、被告辯稱原告之請求權已逾保險法第六十五條規定之二年時效乙節，並無理由
      ，謹說明如下：
    (1)按保險法第六十五條前段固規定：「由保險契約所生之權利，自得為請求之日
      起，經過二年不行使而消滅。」惟所謂「得為請求之日」，係指權利人得行使
      請求權之狀態而言。查系爭保單基本條款第一章庚項所約定之承保範圍，係被
      告對原告因證券或契據之失誤所致之損失負責理賠，是本件保險契約得請求之
      前提，必須符合「證券或契據有失誤」及「確定受有承保範圍損失之數額」兩
      項條件，因此，所謂「得為請求之日」，應指原告發現證券或契據有失誤並確
      定受有承保範圍內之損失數額時而言。
    (2)原告苓雅分行及三多分行雖於八十七年十二月二十三日填具「銀行綜合險出險
      通知書」為出險之通知，惟此僅係原告依系爭保單第四章一般條款第六條第一
      項：「被保險人應於知悉損失發生後立即通知本公司，並於三十日內以書面通
      知本公司」之約定，遵守出險通知期間，非謂此時原告所受承保範圍內之損害
      數額業已確定。查本件原告苓雅分行之損失頂多於八十九年十月三十日確定，
      原告三多分行之損失則頂多於九十年三月三十日始行確定（分配表制作之日）
      ，故原告之請求權並未罹於時效。因之，被告辯稱本件之請求權時效應自八十
      七年十一月二十六日、八十七年十二月一日起算云云，應無理由。
  ３、退萬步言，縱使本件請求權有罹於時效之問題，惟被告有違誠信原則，應不得
      再主張時效消滅之權利：
    (1)按「在被上訴人明知轉租無效本得請求收回土地之情形下，長期沈默不為行動
      ，且每隔六年仍與承租人換訂租約一次，似此行為，顯已引起上訴人之正當信
      任，以為被上訴人當不欲使其履行義務，而今忽貫徹其請求權之行使，致令上
      訴人陷於窘境，其有違誠實信用原則，尤為明顯」、「次查權利者在相當期間
      內不行使其權利，並因其行為造成特殊情況，足以引起義務人之正當信任，認
      為權利人已不欲行使其權利，而權利人再為行使時，應認為有違誠信原則，固
      得因義務人之抗辯，使其權利歸於消滅」，最高法院六十一年台上字第二四○
      ○號及七十二年度台上字第二六七三號分別著有判決甚明。依上開最高法院見
      解可知，若權利者在相當期間內不行使其權利，足以引起他方之正當信任，認
      為權利人已不擬行使其權利，則權利人再為行使時，應認為有違誠信原則，權
      利歸於消滅。以上權利失效理論，依學者王澤鑑之見解，對一切權利均有適用
      。
    (2)查本件保險金理賠事件，被告直至九十年五月二十一日，始以原告請求非屬承
      保範圍為由，通知原告拒絕理賠，惟在通知拒絕理賠之前，其間被告不僅一直
      委由南山公證有限公司 (下稱南山公司)及英國公證公司EQUIJUST LIMITED前
      來查核，南山公司於八十八年九月二十八日尚函知被告說明本件理賠辦理情形
      為：「由於涉案之地政謄本偽造過程有待法院判決，本案目前無法結案。」以
      上事證已引起原告之正當信任，使原告相信被告應會理賠，僅係在等待法院判
      決而已，詎被告於原告本件訴訟提起後，改主張原告請求已逾保險法第六十五
      條規定之二年時效云云，實有違誠信原則，依前開「權利失效」理論，應使其
      權利歸於消滅，而不得再為時效之抗辯。
三、證據：提出銀行綜合保險單、批單、臺灣高雄地方法院民事執行處強制執行金額
    計算書分配表、被告意外保險部九十年五月十七日意簡字第四六五、四六六號函
    、南山公司八十八年九月二十八日函文、變造之不動產登記簿謄本及未變造之不
    動產登記簿謄本為證。
乙、被告方面：
一、聲明：駁回原告之訴及假執行之聲請。若受不利判決，被告願供擔保請准免予假
    執行。
二、陳述：
（一）原告所投保之「銀行業綜合保險」第一章承保範圍「庚」項，所承保之「證券
      或契據之失誤」係指：「被保險人於正常營業過程中，善意就本保險單所規定
      之證券或契據為行為，而該證券或契據曾經偽造、變造或遺失、盜竊所致之損
      失。」對於「證券」或「契據」依第二章第六項中之定義為：「『證券』或『
      契據』指下列各類證券或契約而言：(一)股票、無記名股票、股本證明書、認
      股證書或權利證書、債券或利息債券。（二）合夥事業發行類似公司債之有擔
      保之債務。（三）信託證、不動產權狀、動產及不動產抵押書據。（四）存單
      與信用狀。」原告持以主張遭其債務人變造之土地登記簿謄本，並非前述之「
      證券」，亦非表彰權利之契約證明文件，蓋「謄本」本身非權利憑證，土地登
      記簿謄本祗是抄錄土地登記簿之內容，非得據以行使權利，故原告主張土地登
      記簿謄本為證券或契據應屬誤會，是以，對原告誤信土地登記簿謄本而撥付貸
      款，之後發現因另有第一順位抵押權存在未塗銷，致拍賣抵押物時未能受償之
      損害，尚非承保範圍，被告無庸賠償。
（二）按由保險契約所生之權利，自得為請求之日起，經過二年不行使而消滅，保險
      法第六十五條定有明文。經查，原告於八十七年十一月二十六日、同年十二月
      一日已發現其僅為第二順位抵押權人，並已知土地登記簿謄本係經過變造，則
      原告既已知保險事故發生，其應於知悉後二年內行使請求權，惟原告迄九十年
      十月九日（被告誤載為九十年十月八日）始起訴請求，已逾二年期間，被告自
      得以時效抗辯。又「抗辯」並非「權利」，原告以權利之長時期不行使，認為
      被告不能主張時效抗辯，應係誤會。再者，被告自始自終未向原告為任何表示
      以阻止或妨礙其起訴請求，原告請求權逾二年時效非可歸責於他人，應甚明確
      。
三、證據：提出出險通知單二紙為證。
    理      由
一、原告主張：原告於八十七年三月間向被告投保銀行業綜合保險，保險範圍包括「
    證券或契據之失誤」等七項。又訴外人鄭泰清、史振興曾分別以變造之不動產登
    記簿謄本向原告苓雅分行、三多分行借款，致原告陷於錯誤，以為原告為其等提
    供擔保之房地之第一順位抵押權人而予以撥款，致原告分別受有本金四百八十四
    萬七千零三十二元及四百四十萬一千三百九十二元之損害。依系爭保單基本條款
    第一章承保範圍庚項「證券或契據之失誤」部分之約定暨同一保單第二章第六項
    就契據定義之約定可知，所謂契據包括信託證、不動產權狀、動產及不動產抵押
    書據等，而本件鄭泰清、史振興以變造之不動產登記簿謄本等抵押書據向原告苓
    雅分行、三多分行詐騙貸款，已符合系爭保單承保範圍約定，原告自得依系爭保
    單向被告申請理賠。又原告共計受有九百二十四萬八千四百二十四元之損害，依
    系爭保單Ｅ０３批單第一項自負額之約定，本件應扣除一百一十萬元之自負額，
    是被告應賠償原告八百一十四萬八千四百二十四元等語。
二、被告則以：系爭經債務人變造之不動產登記簿謄本，並非系爭保單第一章承保範
    圍「庚」項所約定之證券或契據，故原告因此所受之損害尚非承保範圍，被告無
    庸賠償。又原告分別於八十七年十一月二十六日、同年十二月一日已發現其僅為
    第二順位抵押權人，並已知不動產登記簿謄本係經過變造，惟原告迄九十年十月
    九日始起訴請求，已逾保險法規定之二年期間，是原告之請求權已罹於時效等語
    置辯。
三、本件原告主張其於八十七年三月間向被告投保銀行業綜合保險，保險範圍包括「
    證券或契據之失誤」等七項。又訴外人鄭泰清、史振興曾分別以變造之不動產登
    記簿謄本向原告苓雅分行、三多分行借款，致原告陷於錯誤，以為原告為其等提
    供擔保之房地之第一順位抵押權人而予以撥款，惟實際上原告僅為第二順位抵押
    權人。嗣上開擔保之房地均經臺灣高雄地方法院拍賣，原告尚有本金四百八十四
    萬七千零三十二元及四百四十萬一千三百九十二元無法受償等事實，業據其提出
    銀行綜合保險單、批單、臺灣高雄地方法院民事執行處強制執行金額計算書分配
    表、變造之不動產登記簿謄本及未變造之不動產登記簿謄本為證，且為被告所不
    爭執，自堪信為真實。是本件之爭點為不動產登記簿謄本是否屬系爭保單第一章
    承保範圍「庚」項所約定之契據及原告之請求權是否已經罹於時效？
四、經查，依系爭保單基本條款第一章承保範圍方面，就庚項「證券或契據之失誤」
    部分約定：「被保險人於正常營業過程中，善意就本保險單所規定之證券或契據
    為行為，而該項證券或契據曾經偽造、變造或遺失、盜竊所致之損失。」而所謂
    「契據」，依同一保單第二章第六項約定可知，包括信託證、不動產權狀、動產
    及不動產抵押書據等，有系爭保單附卷足憑。又系爭土地及建築改良物登記簿謄
    本係地政事務所之公務員依其職務所制作之公文書，其所載內容係表彰該土地及
    建築改良物之權利登記狀態，屬於不動產抵押登記狀態之書面文件，應符合系爭
    保單有關「契據」之定義，並無疑義。被告雖稱：不動產登記簿謄本並非表彰權
    利之契約證明文件或權利憑證，只是抄錄土地登記簿之內容，非得據以行使權利
    ，故非屬系爭保單基本條款第一章承保範圍庚項所約定之「契據」等語，惟系爭
    保單並未限定所謂契據係指表彰契約或權利之憑證，況依不動產登記簿謄本，即
    可查明該不動產是否有抵押權存在，故是否能正確判斷不動產之真實價值及受償
    之可能，觀諸不動產登記簿謄本自可明瞭，是不動產登記簿謄本自屬前開所謂「
    不動產抵押書據」，被告以前詞為辯，殊無足取。
五、按由保險契約所生之權利，自得為請求之日起，經過二年不行使而消滅，保險法
    第六十五條定有明文。又所謂「得為請求之日」，係指權利人得行使請求權之狀
    態而言。查系爭保單基本條款第一章庚項所約定之承保範圍，係被告對原告因證
    券或契據之失誤所致之損失應負責理賠，是本件保險契約得為請求之前提，必須
    符合「證券或契據有失誤」及「確定受有損害」二項條件，因此，所謂得為請求
    之日，應指原告發現證券或契據有失誤並確定受有損害而言。次查，原告苓雅分
    行及三多分行雖於八十七年十二月二十三日填具「銀行綜合險出險通知書」為出
    險之通知，惟此時因上開作為擔保之房地尚未經第一順位抵押權人即臺灣土地銀
    行、玉山銀行行使抵押權，且因臺灣土地銀行、玉山銀行所設定者為最高限額抵
    押權，故未經第一順位抵押權人行使抵押權前，原告尚無法確定訴外人鄭泰清、
    史振興究積欠臺灣土地銀行、玉山銀行多少債務，亦無從確定原告究竟有無因前
    開變造之不動產登記簿謄本而受有損害？或受到多少損害？是以，本件原告基於
    保險契約之請求權自不應從「銀行綜合險出險通知書」上所載之出險時間即八十
    七年十一月二十六日、八十七年十二月一日起算。又查，本件鄭泰清、史振興所
    有之系爭不動產業經臺灣高雄地方法院拍賣並制作分配表在案，有臺灣高雄地方
    法院民事執行處強制執行金額計算書分配表二紙附卷足稽。而觀諸上開分配表係
    分別於八十九年十月三十日、九十年三月三十日制作，原告無法受償之債權分別
    為本金四百八十四萬七千零三十二元及四百四十萬一千三百九十二元，準此，前
    揭不動產經拍賣並分配拍賣款後，原告之損害方告確定。職故，原告之請求權應
    自確定有損害時即八十九年十月三十日、九十年三月三十日起算，而本件原告係
    於九十年十月九日起訴，並未逾保險法第六十五條規定之二年期間，被告抗辯原
    告之請求權已罹於時效一語，亦無足採。
六、末查，訴外人鄭泰清、史振興分別以變造之不動產登記簿謄本向原告苓雅分行、
    三多分行借款，致原告陷於錯誤，以為原告為其等提供擔保之房地之第一順位抵
    押權人而予以撥款，惟實際上原告僅為第二順位抵押權人，已如前述，故原告因
    此所受之損害僅為第一順位抵押權人變為第二順位抵押權人而已。又訴外人鄭泰
    清、史振興所有之系爭不動產業經臺灣高雄地方法院拍賣之金額分別為三百八十
    八萬三千七百二十五元、三百二十三萬三千元，而原告無法受償之金額則為本金
    四百八十四萬七千零三十二元及四百四十萬一千三百九十二元，易言之，縱原告
    為第一順位抵押權人，亦無法全部受償。是前開拍賣款縱以原告為第一順位抵押
    權人，且無其他抵押權人之情況下，原告可以受償之金額至多亦僅為三百八十四
    萬九千七百九十六元（鄭泰清部分：拍賣款0000000－00000執行費＝0000000）
    、三百二十萬二千一百九十元（史振興部分：拍賣款0000000－00000執行費＝
    0000000）。因之，原告因鄭泰清、史振興以變造之不動產登記簿謄本向原告苓
    雅分行、三多分行借款，致原告所受之損害應為三百八十四萬九千七百九十六元
    、三百二十萬二千一百九十元，共計七百零五萬一千九百八十六元。
七、綜上所述，系爭不動產登記簿謄本乃屬系爭保單基本條款第一章庚項「證券或契
    據之失誤」約定之承保範圍。另依系爭保單Ｅ０３批單第一項約定：「自本保險
    單生效之日起，本保險單保險範圍中之甲、乙、丙、丁、戊、己、庚項及附加偽
    造申報之自負額應解釋如下：：３、每一次事故所致損失超過新台幣柒拾伍萬元
    整：被保險人自行負擔新台幣伍拾伍萬元整，其餘部份在保險金額範圍內由本公
    司負賠償之責。」原告就每一次事故所致損失超過七十五萬元之自負額為五十五
    萬元，而本件原告苓雅分行及三多分行之損失分別為三百八十四萬九千七百九十
    六元、三百二十萬二千一百九十元，均超過七十五萬元，依上開約定，原告之自
    負額共計一百一十萬元，因此，本件扣除自負額後，被告應賠償原告五百九十五
    萬一千九百八十六元。從而，原告依保險契約請求被告給付五百九十五萬一千九
    百八十六元，及自被告拒絕理賠之翌日即九十年五月二十二日起至清償日止，按
    年息百分之五計算之利息，為有理由，應予准許。逾此範圍之請求，為無理由，
    應予駁回。
八、假執行之宣告：
    兩造陳明願供擔保，聲請宣告假執行或免為假執行，經核原告勝訴部分，合於法
    律規定，爰分別酌定相當之擔保金額宣告之；原告其餘假執行之聲請，因訴之駁
    回而失所依據，不予准許。
九、結論：
    本件原告之訴為一部有理由，一部無理由，依民事訴訟法第七十九條但書、第三
    百九十條第二項、第三百九十二條，判決如主文。
中　　　華　　　民　　　國　　九十一　　年　　　二　　　月　　　五　　　日
                                            民事第五庭法      官　林秀圓
右為正本係照原本作成
如對本判決上訴，須於判決送達後廿日內向本院提出上訴狀
中　　　華　　　民　　　國　　九十一　　年　　　二　　　月　　　五　　　日
　　　　　　　　　　　　　　　　　　　　　　　　　　　法院書記官　林蓮女
